臺灣基隆地方法院基隆簡易庭民事簡易判決
原　　　告　胡意忠
被　　　告　張金造
訴訟代理人　張金田
被　　　告　胡金印
上列當事人間排除侵害事件，本院於民國99年8月16日言詞辯論
終結，判決如下：
    主      文
被告張金造應將坐落新北市平溪區○○○段南山坪小段一二九地
號土地上所占用之如附圖129A所示、面積七十五平方公尺之門牌
號碼新北市平溪區南山坪二十八號房屋拆除，並將上開所占用之
土地返還原告及共有人全體。
被告胡金印應將坐落新北市平溪區○○○段南山坪小段一二九地
號土地上所占用之如附圖129B所示、面積七十八平方公尺之門牌
號碼新北市平溪區南山坪二十九號房屋拆除，並將上開所占用之
土地返還原告及共有人全體。
訴訟費用由被告張金造、胡金印平均負擔。
本判決第一項、第二項得假執行。但被告張金造、胡金印如分別
以新台幣貳萬捌仟伍佰元、貳萬玖仟陸佰肆拾元為原告預供擔保
，得免為假執行。
    事實理由
一、本件原告起訴主張：
(一)原告起訴主張坐落新北市平溪區○○○段南山坪小段129地
    號土地(下稱系爭土地)，為原告及訴外人胡水金、胡水火、
    胡意清所共有。被告張金造所有之門牌號碼新北市平溪區南
    山坪28號房屋(下稱系爭28號房屋)、被告胡金印所有之門牌
    號碼新北市平溪區南山坪29號房屋(下稱系爭29號房屋)無權
    占有原告所共有系爭土地各如附圖129A、129B所示部分( 面
    積各為75、78平方公尺 )，原告自得本於所有權之行使，依
    據民法第767條、第821條之規定，提起本件訴訟。併聲明：
    1.被告張金造、胡金印應分別將系爭土地上所占用之如附圖
    129A、129B所示(面積各為75、78平方公尺)之系爭28號房屋
    、系爭29號房屋拆除，並將上開所占用之土地返還原告及其
    他共有人全體。2.原告願供擔保，請准宣告假執行。
(二)對被告陳述之抗辯：
  1.被告張金造、胡金印雖提出民國59年及61年間之賣斷房屋地
    基契約書，以證明其2人已向原告之父親胡欲智購買系爭土
    地，然原告質疑該買賣契約書之真實性。且觀諸該買賣契約
    書其上所載之買賣標的為新北市平溪區○○○段南山坪小段
    145、149地號土地，並非系爭土地，被告2人自無從以該買
    賣契約書證明其2人係有權占有系爭土地。
  2.退而言之，縱被告2人向原告之父親所買受者確為系爭土地
    ，然系爭土地為一般農業區之農牧用地，依當時有效之土地
    法第30條之規定，私有農地所有權之移轉，其承受人以能自
    耕者為限，而被告2人均無自耕能力，且訂約時亦未有預期
    於不能之情形除去後為給付之約定，依法被告2人與原告父
    親間訂立之買賣契約，自始無效，被告2人即無占有系爭土
    地之正當權源。
二、被告2人均求為判決：原告之訴駁回，如受不利益判決，願
    供擔保，請准宣告免為假執行。其答辯意旨略以：被告張金
    造、胡金印分別於59年及61年間向原告之父親胡欲智購買系
    爭土地以興建系爭28號房屋、系爭29號房屋，有賣斷房屋地
    基契約書為證，雖該買賣契約書所載之買賣標的為新北市平
    溪區○○○段南山坪小段145、149地號土地，並非系爭土地
    ，然係屬誤載，被告2人確係向原告之父親購買系爭土地，
    亦有鄰近親友可證，被告2人既已向原告之父購買系爭土地
    ，興建系爭28號房屋、系爭29號房屋，即屬有權占有。又原
    告之請求權亦已罹於15年之時效而消滅。
三、原告主張被告張金造、胡金印所有之系爭28號房屋、系爭29
    號房屋無權占有原告所共有系爭土地各如附圖129A、129B所
    示部分(面積各為75、78平方公尺)等情，業據提出系爭土地
    登記第二類謄本為證，且經本院於100年5月5日會同新北市
    瑞芳地政事務所前往現場勘驗，並請新北市瑞芳地政事務所
    測量系爭28號房屋、系爭29號房屋有無占用系爭土地及其面
    積後繪製複丈成果圖送院，經測量結果確係占用原告所共有
    系爭土地各如附圖129A、129B所示部分(面積各為75、78平
    方公尺)，有本院100年5月5日勘驗筆錄、現場照片及新北市
    瑞芳地政事務所100年6月15日新北瑞地測字第1000005019號
    函附之複丈成果圖在卷可稽，被告2人否認其係無權占有外
    ，對原告之其餘主張並不爭執，自堪信原告此部分之主張為
    真實。是本件之爭點即為被告2人所有之系爭28號房屋、系
    爭29號房屋有無占有原告所共有系爭土地之正當權源？查：
  1.被告2人雖以其等所有之系爭28號房屋、系爭29號房屋已設
    置數十年，原告及其父親均無異議，而抗辯原告物上請求權
    已罹於15年之時效而消滅等語，惟按已登記不動產所有人之
    回復請求權及除去妨害請求權，無民法第125條消滅時效規
    定之適用，業經司法院大法官會議釋字第107號及第164號解
    釋在案，被告2人之上開抗辯自無可採。
  2.觀諸被告2人所提出之賣斷房屋地基契約書所載之買賣標的
    固為新北市平溪區○○○段南山坪小段145、149地號土地，
    並非系爭土地，然被告2人辯稱此純屬誤載，其2人購買之土
    地即為系爭土地。本院於100年5月5日現場勘驗時，請地政
    測量人員指出新北市平溪區○○○段南山坪小段145、149地
    號土地之位置，距系爭28號房屋、系爭29號房屋約50公尺之
    路邊土地，其上並無任何建物或有價值之地上物，已據本院
    勘驗屬實並筆錄在卷，衡情被告2人豈有可能購買新北市平
    溪區○○○段南山坪小段145、149地號土地而長期任其荒廢
    之理？且系爭土地又與同小段145、149地號土地相近，是被
    告2人所辯其係購買系爭土地，然誤載為同小段145、149地
    號土地，似非虛言，復衡諸證人即鄰近之親友胡正吉於本院
    勘驗時結證稱：被告2人確有向原告之父親胡欲智購買系爭
    28 號房屋、系爭29號房屋所占用之基地，之後被告2人即僱
    人興建系爭28號房屋、系爭29號房屋，因興建房屋在我們這
    個地方是屬於公眾的事務，大家都會幫忙，胡欲智本身是土
    水師傅，系爭29號房屋胡欲智也有參與興建等語，核平溪區
    南山坪乃屬一樸實之小聚落，人口有限，彼此凝聚力強，倘
    若被告2人非在其購買之土地上興建系爭28號房屋、系爭29
    號房屋，且興建房屋之期間非短，原告之父親亦參與其中，
    豈有不知及立即阻擋之理，其後數十年亦未見有任何之抗爭
    或採取任何之法律舉動，證人胡正吉之證述即屬有據，益徵
    原告之父親所出售者確為系爭28號房屋、系爭29號房屋所占
    用之基地即系爭土地。
  3.按64年修正前即訂約當時有效之土地法第30條所謂「私有農
    地所有權之移轉。其承受人以承受後能自耕者為限」，其立
    法意旨乃貫澈農地農用之政策，因此係指承受人於承受時主
    觀上有自任耕作之能力，客觀上就承受之農地又能自任耕作
    者而言(最高法院著有83年度台上字第1447號、87年度台上
    字第910號判決意旨可稽)。是承受人承受後能自耕之認定，
    在當時係由該管鄉鎮區長或鄰里長出具「私有自耕農地移轉
    保證書」，以為保證，惟並非以此為惟一之方法，倘承受人
    能以其他方法證明其有自耕能力者，要非法所不許。系爭土
    地之使用分區為「一般農業區」，使用地類別為「農牧用地
    」，有系爭土地登記第二類謄本附卷可稽，係屬89年1月26
    日公布刪除之土地法第30條所稱之「農地」。是以，於89年
    1 月26日公布廢止（刪除）土地法第30條規定之前，承受系
    爭土地之買受人須具有自耕能力，此有新北市瑞芳地政事務
    所100年7月26日新北瑞地登字第1000006225號函1紙可稽。
    本件被告2人於本院審理時並不否認其於訂約時並無自耕能
    力，且購買系爭土地之目的乃在供興建系爭28號房屋、系爭
    29號房屋之用，嗣被告張金造雖改稱其於訂約時係具備自耕
    能力之人，並提出張金造戶籍謄本「行業與職業」欄記載之
    「自耕農」為證，然被告張金造始終未能提出當時有效之「
    私有自耕農地移轉保證書」或「自耕能力證明書」為證，且
    觀諸被告張金造之戶籍謄本「行業與職業」欄，被告張金造
    前後記載有煤礦、煤礦工、無、農畜狩、自耕農等項，其中
    自耕農乃最後登記之職業，復核其上註記之最後職業變更日
    期為「85.5.8職變」，被告張金造顯然係於85年5月8日始為
    自耕農之職業變更，此距訂立系爭土地買賣契約已有26年之
    久，之前乃係從事礦業，此外，被告張金造復未能舉證以實
    其說，自難認其抗辯訂立系爭土地之買賣契約時具備自耕能
    力之事實為真實。復觀諸被告2人所提出之賣斷房屋地基契
    約書，其內明載「上開房屋地基產權」「為建築地」等語，
    則購買系爭土地係為興建房屋所用，而非用於耕作，此為被
    告2人所不爭執，顯然買賣雙方於訂立買賣契約之初，均已
    明知買受系爭土地非欲從事耕作使用，此與買受時本欲從事
    農耕，且承受人亦有自耕能力，於買受後始移作他途，實際
    未從事耕作使用之情形並不相同。被告2人購買系爭土地之
    時既無自耕能力，且係為興建房屋所用，主觀及客觀上均非
    能自任耕作，嚴重違反農地農用政策，自係違反訂約當時有
    效之土地法第30條之規定。
  4.次按私有農地所有權之移轉，其承受人以承受後能自耕者為
    限，此為訂約當時有效之土地法第30條明文所定，已如前述
    。又約定出售私有農地予無自耕能力之買受人者，出賣人即
    因土地法第30條之規定，致不能履行其移轉標的物所有權之
    義務，故該買賣契約係以不能之給付為契約之標的，應屬無
    效，但如有民法第246條第1項但書或第2項之情形，即若其
    不能情形可以除去，而當事人訂約時並預期於不能之情形除
    去後為給付者，或附停止條件或始期之契約，於條件成就或
    期限屆至前，不能之情形已除去者，其買賣契約仍為有效。
    系爭土地既屬農地，被告2人於承受時主觀上既無自任耕作
    之能力，客觀上就承受之農地又已興建系爭28號房屋、系爭
    29號房屋而有不能自任耕作之情形，已如前述，被告2人與
    原告之父親於59年及61年間所簽立之賣斷房屋地基契約復亦
    未有諸如同意待日後法令修改或被告2人或其指定人取得自
    耕能力後願意將系爭土地移轉登記予被告2人或其指定人等
    預期不能之情形除去後而為給付或附停止條件或始期之約定
    。揆諸上開說明，系爭土地之買賣契約自屬無效。系爭土地
    之買賣契約既屬無效，被告2人即難認有任何占有系爭土地
    之正當權源，被告2人抗辯其係有權占有系爭土地等語，即
    無可採。
四、按「所有人對於無權占有或侵奪其所有物者，得請求返還之
    。對於妨害其所有權者，得請求除去之。」民法第767條前
    段、中段定有明文，又「各共有人對於第三人，得就共有物
    之全部為本於所有權之請求，但回復共有物之請求，僅得為
    共有人全體之利益為之。」民法第821條亦有明文。系爭土
    地為原告所共有，又被告張金造、胡金印所有之系爭28號房
    屋、系爭29號房屋無權占有原告所共有系爭土地各如附圖12
    9A、129B所示部分(面積各為75、78平方公尺)，均如前述，
    準此，原告本於上開法律規定，請求具有拆除權能之被告張
    金造、胡金印拆除其所有系爭28號房屋、系爭29號房屋，並
    將所占用之土地返還原告及其他人共有全體，洵屬正當，應
    予准許。
五、本件原告勝訴部分，係依簡易程序而為被告敗訴之判決，依
    據民事訴訟法第38 9條第1項第3款規定，應由本院依職權宣
    告假執行，並依被告聲請酌定相當金額宣告免為假執行。
六、據上論結，原告之訴為有理由，依民事訴訟法第78條、第85
    條第1項前段、第389條第1項第3款、第392條第2項，判決如
    主文。
中    華    民    國    100   年    8     月    30    日
                  基隆簡易庭法  官  徐世禎
以上正本係照原本作成。
對於本件判決如有不服，應於收受送達後20日內向本院提出上訴
書狀，敘述上訴之理由，上訴於臺灣高等法院，並按他造當事人
之人數附具繕本。如委任律師提起上訴者，應一併繳納上訴審裁
判費。
中    華    民    國    100   年    8     月    30    日
                            書記官  陸清敏